臺灣彰化地方法院刑事判決　　　　　　　95年度易字第1434號
公　訴　人　臺灣彰化地方法院檢察署檢察官
被　　　告　乙○○
選任辯護人　王能幸律師
上列被告因詐欺案件，經檢察官提起公訴（95年度偵字第5454號
），本院判決如下：
    主  文
乙○○幫助意圖為自己不法之所有，以詐術使人將本人之物交付
，處有期徒刑肆月，如易科罰金，以銀元參佰元即新臺幣玖佰元
折算壹日。
    事  實
一、乙○○與游○綺（民國87年生，未滿12歲）係母女關係，乙○○能預見其提供帳戶予不相識之人使用，可能幫助他人作
    為詐欺之用，仍不違背其本意之幫助他人詐欺取財之不確定
    故意，於94年12月間某日，竟仍基於不詳之原因，於不詳地
    點，提供其女兒游○綺之大村郵局帳戶（局號000000-0，帳
    號000000-0，下稱游○綺帳戶）之存摺、提款卡及密碼予姓
    名年籍不詳之他人使用。嗣後，詐欺集團成員於94年12月26
    日，以電話向甲○○偽稱係其姪女陳淑貞，表示要借款新臺
    幣（下同）3萬元，並允諾將於94年12月30日還款云云，使
    甲○○信以為真，而依詐騙集團之指示，匯款3萬元至游○
    綺之上開帳戶。甲○○事後察覺有異，始知受騙，乃報警處
    理。
二、案經甲○○訴由彰化縣警察局員林分局移送臺灣彰化地方法
    院檢察署檢察官偵查起訴。
    理  由
一、按被告以外之人於審判外之言詞或書面陳述，除法律有規定
    者外，不得作為證據。被告以外之人於偵查中向檢察官所為
    之陳述，除顯有不可信之情況者外，得為證據。被告以外之
    人於審判外之陳述，雖不符前4條之規定，而經當事人於審
    判程序同意作為證據，法院審酌該言詞陳述或書面陳述作成
    時之情況，認為適當者，亦得為證據。當事人、代理人或辯
    護人於法院調查證據時，知有第159條第1項不得為證據之情
    形，而未於言詞辯論終結前聲明異議者，視為有前項之同意
    。刑事訴訟法第159條第1項、第159條之1第2項、第159條之
    5分別定有明文。證人甲○○、丙○○、鍾牧辰於警詢中之
    陳述，雖屬被告以外之人於審判外之言詞陳述，然因被告及
    辯護人均未於言詞辯論終結前聲明異議，本院復審酌該言詞
    陳述係由證人出於自由意識而陳述，並無非法取證之情況，
    依刑事訴訟法第159條之5之規定，認上開證人於警詢之陳述
    ，得採為認定本件犯罪事實所憑之證據，合先敘明。
二、訊據被告乙○○固不爭執上開游○綺帳戶於94年12月間為他
    人使用，及被害人甲○○於94年12月26日匯款3萬元至該帳
    戶之事實，惟矢口否認有何幫助詐欺取財之犯行，辯稱：上
    開帳戶係被伊當時之同居男友丙○○（原名洪財順）於94年
    12月間竊取云云。然查：
（一）被告於95年2月12日警詢時供稱：「失竊游○綺大村郵局
      帳戶。游○綺大村郵局帳戶之存款簿、印章、提款卡均遭
      竊。」等語，於96年3月13日準備程序時供稱：「我第一
      次去警局時才發現存摺是丙○○拿走。我發現存摺不見後
      ，12月間我去掛失止付並補辦存摺。」等語，於96年5月
      30日審理時供稱：「在我掛失前2、3天我發現帳戶不見了
      。掛失時有無同時補辦提款卡，因時間很久不記得，如果
      有同時不見，我會同時申請補發。」等語，而被告第一次
      警詢之時間係95年2月12日，有警詢筆錄在卷足憑，且被
      告於94年12月24日掛失存摺、申請變更戶名並更換印鑑，
      並未同時辦理提款卡掛失，有上開帳戶之歷史交易清單、
      申請變更印鑑、姓名資料在卷可憑，則依被告之供詞，被
      告發現游○綺帳戶存摺、印章、提款卡遺失，其於知悉該
      帳戶遭其同居男友拿走之前，僅申辦掛失存摺、變更印鑑
      ，並未同時掛失提款卡，即與常理有違。
（二）被害人甲○○於94年12月26日遭人詐騙而匯款，如非被告
      允許他人使用上開帳戶，其於94年12月24日申請補發存摺
      之後，他人即無可能使用該帳戶匯款，否則該匯款即歸屬
      被告所有，而無法領取。
（三）被告於96年5月30日審理時供稱：「游○綺帳戶除了家扶
      中心匯款外，沒有其他使用。」等語，惟上開帳戶於94年
      12月15日申辦語音系統之後，於94年12月19日無摺存款存
      入2,000元、94年12月21日跨行轉入800元、94年12月23日
      跨行轉入3萬元、1萬元、1萬2千元以及入戶匯款3,000元
      ，亦有上開帳戶歷史清單足憑，是被告所供顯與卷證不符
      。被告於95年12月24日申請掛失存摺時，即可見該帳戶有
      多筆不正常資金出入，猶未報案，亦未同時辦理提款卡掛
      失，均與一般人之認知相去甚遠。
（四）被告於另案警詢時供稱，於94年8月間起至95年8月間與丙○○同居於彰化縣大村鄉大崙村大崙2巷20號（96年4月2
      日警詢筆錄，員警分偵字第0960007054號卷），又於本院
      準備程序時供稱，警詢、偵訊時因怕丙○○打伊，故虛偽
      陳述云云。惟被告於本院所提出之冠華醫院診斷證明書，
      係被告於96年4月24日就診之證明，僅能證明被告於96年4
      月24日有受傷之事實，未能證明丙○○於94年8月間起至
      95年8月間毆打被告致其不能據實陳述。
（五）被告既於94年12月間即掛失存摺，顯示其於當時即知存摺
      遺失，竟未報案，亦未申請變更密碼，足見該帳戶存摺、
      提款卡係處於被告所授權使用之人手中，而非被迫或不知
      情之下遭人冒用。被告復於本院準備程序時辯稱，存摺上
      面並未寫上密碼，係伊提款時，丙○○在後方看到密碼云
      云。果如其言，被告更應於存摺遺失之後申請變更密碼，
      防止他人冒用，惟其未為此圖，已可認定其允由他人使用
      該帳戶，且不違背其本意。
（六）被告以丙○○涉及竊取其所申請之台中商業銀行000-00-0
      00000-0號帳戶提款卡，亦竊取本件游○綺帳戶，聲請傳
      喚證人丙○○到庭作證，惟本院傳喚、拘提證人丙○○不
      到，有送達證書、拘提報告在卷足憑，已盡調查之能事。
      又被告於該案警詢中供稱其台中商銀上開帳戶係於95年1
      月5日申請核發，於95年8月底搬離大崙2巷住處時，始發
      現該帳戶提款卡、密碼條遭竊等語，則該帳戶與本件游○
      綺帳戶既非同時遭竊，尚難以其前開台中商銀帳戶可能遭
      丙○○所竊，據以推論本件游○綺帳戶亦係丙○○所竊取
      。又丙○○所取走上開帳戶尚包括密碼條，亦據被告於該
      案警詢時自承在卷，惟丙○○委託他人以該帳戶提款卡提
      領現金時，丙○○所告知之密碼皆不符一情，業據證人鍾
      牧辰證述在卷，則被告上開帳戶密碼已經改變，亦與本件
      帳戶之情節不相符合，兩者間不能以彼類此。
（七）此外，復有證人甲○○於警詢中之證述、郵政國內匯款執
      據、中華郵政股份有限公司彰化郵局95年6月30日函、95
      年7月21日函暨函附之上開帳戶郵政存簿儲金立帳申請書
      、郵政存簿劃撥儲金帳戶申請變更終止使用電話語音服務
      申請書、彰化縣大村鄉戶政事務所95年10月24日函在卷可
      憑。堪認上揭游○綺之帳戶存摺、提款卡及密碼，乃被告
      主動交付予他人使用，其辯稱係遭男友丙○○所竊取云云
      ，核無足採信。本件事證明確，被告犯行堪以認定。
三、按被告行為後，刑法於94年2月2日修正公布，95年7月1日施
    行，而刑法施行法亦於95年6月14日增訂第1條之1。修正後
    刑法第2條第1項規定：「行為後法律有變更者，適用行為時
    之法律。但行為後之法律有利於行為人者，適用最有利於行
    為人之法律。」係規範行為後法律變更所生新舊法律比較適
    用之準據法，於新法施行後，應適用修正後刑法第2條第1項
    之規定，為「從舊從輕」之比較。另於比較時應就罪刑有關
    之共犯、未遂犯、想像競合犯、牽連犯、連續犯、結合犯，
    以及累犯加重、自首減輕暨其他法定加減原因（如身分加減
    ）與加減比例等一切情形，本於「統一性及整體性原則」，
    綜其全部罪刑之結果而為比較。經查：
（一）刑法第30條雖就幫助犯之法條文字為部分修正，然此修正
      僅為法理之明文化，非屬法律之變更，應無庸依刑法第2
      條第1項為新舊法有利之比較（該條修正理由及最高法院
      95年第8次刑事庭會議決議第5點第2項之意旨參照）。
（二）修正前刑法第33條第5款規定：「主刑之種類如左：五、
      罰金：1元以上。」換算新臺幣後，為新臺幣3元以上。惟
      被告行為後新刑法第33條第5款係規定：「主刑之種類如
      下：五、罰金：新臺幣1千元以上，以百元計算之。」舊
      法並非不利。
（三）刑法施行法第1條之1增訂施行前，依罰金罰鍰提高標準條
      例第1條前段、現行法規所定貨幣單位折算新臺幣條例第2
      條規定，本案刑法第339條第1項詐欺取財罪關於「或科或
      併科1千元以下罰金」之罰金刑部分，應提高折算為或科
      或併科新臺幣3萬元以下罰金、得併科新臺幣3萬元以下罰
      金。刑法施行法修正增訂第1條之1規定：「中華民國94年
      1月7日刑法修正施行後，刑法分則編所定罰金之貨幣單位
      為新臺幣。94年1月7日刑法修正時，刑法分則編未修正之
      條文定有罰金者，自94年1月7日刑法修正施行後，就其所
      定數額提高為30倍。但72年6月26日至94年1月7日新增或
      修正之條文，就其所定數額提高為3倍。」依增訂條文提
      高並改為新臺幣後，本案刑法第339條第1項詐欺取財罪關
      於「或科或併科1千元以下罰金」之罰金刑部分，亦同為
      或科或併科新臺幣3萬元以下罰金、得併科新臺幣3萬元以
      下罰金，適用新、舊法結果並無不同。
（四）被告行為後，刑法第41條第1項前段關於易科罰金折算標
      準之規定，業於94年2月2日修正公布，並於95年7月1日施
      行，由「犯最重本刑為5年以下有期徒刑以下之刑之罪，
      而受6個月以下有期徒刑或拘役之宣告，因身體、教育、
      職業、家庭之關係或其他正當事由，執行顯有困難者，得
      以1元以上3元以下折算一日，易科罰金。」修正為「犯最
      重本刑為5年以下有期徒刑以下之刑之罪，而受6個月以下
      有期徒刑或拘役之宣告者，得以新臺幣1千元、2千元或3
      千元折算1日，易科罰金。」修正前刑法第41條第1項前段
      之易科罰金折算標準，依修正刪除前之罰金罰鍰提高標準
      條例第2條規定，應就其原定數額提高為100倍折算一日，
      並依現行法規所定貨幣單位折算新臺幣條例第2條規定，
      以新臺幣元之3倍折算之，亦即修正前刑法第41條第1項前
      段之易科罰金折算標準，應以銀元300元即新臺幣900元折
      算為1日，舊法並非不利。
（五）經綜合比較新、舊法之結果，以被告行為時之舊法較有利
      於被告，依刑法第2條第1項前段規定，本案自應適用被告
      行為時之法律。
四、核被告所為，係犯修正前刑法第30條第1項、刑法第339條第
    1項之幫助詐欺取財罪。被告以幫助他人犯罪之意思，參與
    犯罪構成要件以外之行為，為幫助犯，爰依修正前刑法第30
    條第2項之規定，按正犯之刑減輕其刑。爰審酌被告迭次於
    警詢、偵查、本院審理時飾詞卸責，犯後態度不佳，惟已賠
    償被害人甲○○，被害人亦表示願意原諒被告等一切情狀，
    量處如主文所示之刑，並諭知易科罰金之折算標準。
據上論斷，依刑事訴訟法第299條第1項前段，刑法第2條第1項前
段、第339條第1項，修正前刑法第30條第1項前段、第2項、第41
條第1項前段，罰金罰鍰提高標準條例第1條前段，修正前罰金罰
鍰提高標準條例第2條，判決如主文。
本案經檢察官洪英丰到庭執行職務
中　　華　　民　　國     96    年    6    月    13　　日
                  刑事第六庭    審判長法官    王義閔
                                法      官    鄭舜元
                                法      官    林欣苑
以上正本證明與原本無異。
如不服本判決，應於判決送達後十日內向本院提出上訴狀 (須附
繕本 )。
告訴人或被害人對於判決如有不服具備理由請求檢察官上訴者，
其上訴期間之計算係以檢察官收受判決正本之日期為準。
中　　華　　民　　國　　96　　 年　　6 　 月　　15　　日
                                書  記  官    詹國立
附錄本案論罪科刑法條全文：
中華民國刑法第339條
（普通詐欺罪）
意圖為自己或第三人不法之所有，以詐術使人將本人或第三人之
物交付者，處 5 年以下有期徒刑、拘役或科或併科 1 千元以下
罰金。
以前項方法得財產上不法之利益或使第三人得之者，亦同。
前二項之未遂犯罰之。
